臺灣臺中地方法院刑事判決　　　　　　　　　　　　九十三年度易字第一七八一號
　　公　訴　人　臺灣臺中地方法院檢察署檢察官
　　被　　　告　甲○○
右列被告因詐欺案件，經檢察官提起公訴（九十三年度偵字第九五三二號），本院判
決如左：
    主  文
甲○○共同意圖為自己不法之所有，以詐術使人將本人之物交付，處有期徒刑伍月，
如易科罰金，以參佰元折算壹日。
    犯罪事實
一、甲○○與乙○○○（已由檢察官另行移送本院併辦）係母子關係，二人因亟需款
    項應急，而於民國九十二年間，撥打報紙代辦現金卡廣告所載電話，認識自稱「
    蕭代書」之不詳姓名年籍成年男子後，明知自己經濟窘困並無資力分期繳納購車
    款項，亦無購車之意願，仍與「蕭代書」共同基於為自己不法所有之犯意聯絡，
    約定由乙○○○以其所經營之「梨山旅社」名義訂立買賣契約購買自小客車後，
    將所購得之自小客車交予「蕭代書」使用，即可獲取新臺幣（下同）六萬元之報
    酬。嗣甲○○、乙○○○與「蕭代書」隨即向位於臺中縣潭子鄉○○路○段四二
    七號豐德汽車展示中心（ＢＭＷ車輛代理商，以下簡稱豐德汽車）職員丁○○佯
    稱要以附條件買賣分期付款之方式購買車輛，豐德汽車即聯絡戊○○○股份有限
    公司（以下簡稱財盟公司），由財盟公司於九十二年六月間指派己○○負責接洽
    購車及對保事宜。甲○○、乙○○○及「蕭代書」乃向己○○諉稱甲○○及乙○○○均在「梨山旅社」工作，且甲○○要結婚所以要買車，其二人願意擔任連帶
    保證人，就買賣價金之給付，負連帶給付責任，致己○○信以為真，以為甲○○
    及乙○○○確有購買汽車及繳納分期付款之真意，而同意以附條件買賣之方式，
    出賣ＢＭＷ廠牌３１８ＩＺＡ型、２００３年出廠、車牌號碼二四九一─ＦＺ號
    自小客車一輛予「梨山旅社」，並於同年月二十四日訂立附條件買賣契約，約定
    總價金為一百五十七萬元，除於訂約及交車時須分別給付頭期款及交車款共計十
    七萬元予豐德汽車外，餘款一百四十萬元，自九十二年七月一日起至九十五年十
    月一日止，分四十期給付，每月一日付款，每期應付款三萬五千元予財盟公司。
    嗣「蕭代書」先代甲○○及乙○○○給付頭期款及交車款十七萬元後，財盟公司
    即將餘款一百四十萬元交付豐德汽車後，豐德汽車乃於同年月二十六日將該自小
    客車交付甲○○及乙○○○，惟甲○○及乙○○○旋將該自小客車轉交「蕭代書
    」使用，而取得六萬元之報酬。嗣因「蕭代書」於繳納七萬元之分期款後，自九
    十二年九月一日起即分文未付，致財盟公司受有損害。經財盟公司派員訪查，均
    未尋獲前開自小客車後，始查悉上情。
二、案經財盟公司訴由臺灣臺中地方法院檢察署檢察官偵查起訴。
    理  由
一、訊據被告甲○○固直承有與證人即共犯乙○○○於右揭時、地以「梨山旅社」為
    買受人，與告訴人財盟公司訂有如犯罪事實欄所示車牌號碼二四九一─ＦＺ號自
    小客車之附條件買賣契約，俟於九十二年六月二十六日取得該車後，即將之交予
    「蕭代書」使用，「蕭代書」則交付六萬元作為報酬；實際上並無買車之意思，
    亦沒有要付分期款等情不諱，惟矢口否認有何詐欺取財之犯行，辯稱：是被「蕭
    代書」所欺騙，是「蕭代書」教伊向財盟公司說要結婚及「梨山旅社」需要用車
    以取信證人己○○，「蕭代書」說分期款他會付，所以伊就沒有理會此事云云。
    經查：
  (一)右揭犯罪事實，業據告訴代理人丙○○於偵查、本院準備程序及審理時指訴被告
    與證人即共犯乙○○○購車後，僅繳納頭期款十萬元、交車款七萬元及二期分期
    款七萬元後，自九十二年九月一日起即未依約繳納分期車款等情綦詳（見本院九
    十四年一月二十日準備程序筆錄第三頁、審判筆錄第三九頁），並經證人即接洽
    本件汽車買賣業務之車行職員丁○○及承辦對保業務之財盟公司職員己○○於偵
    查及本院審理時、證人即被告之姊夫而陪同被告及證人乙○○○共同前去選購車
    輛之辛○○於偵查中均一致證述：被告、乙○○○及「蕭代書」等人均表示因「
    梨山旅社」接送旅客及被告結婚而需要車輛，欲以梨山旅社名義買受前開自小客
    車之情節甚明（見偵卷第四一、五六、五八頁及本院審判筆錄五至一七、一九至
    二八頁），且有車牌號碼二四九一─ＦＺ號自小客車之汽車附條件買賣契約書、
    汽車新領牌照登記書、動產擔保附條件買賣設定登記申請書各一紙、財盟公司提
    出之客戶貸款明細表一份、臺灣臺北地方法院九十二年度票字第四五七六○號民
    事裁定一份、支票暨退票理由單七紙、存證信函一份、銷售日報表一份及查詢車
    號查詢汽車車籍、臺中縣政府營利事業登記公示詳細資料各一份（以上見偵卷第
    二二至三五頁）、本票一紙（見本院卷）附卷可參。
  (二)被告在九十二年六月間係欲申辦現金卡，閱覽報紙廣告，因而結識「蕭代書」，
    經「蕭代書」告知辦現金卡比較麻煩，辦車子比較快等情，業據被告於偵查中供
    承在卷（見偵卷第四一頁），而與證人乙○○○於本院審理時證述情節相符（見
    本院審判筆錄第三一頁），而堪以採信。被告及證人乙○○○當時既有申辦現金
    卡之需要，足徵其二人已需款甚急，應無餘力購買車輛及支付車款。兼以被告與
    證人乙○○○充當本件購車之人頭，所可取得之報酬僅有六萬元，係本件分期款
    （一百四十萬元）之七十分之三，卻要負擔一百四十萬元之債務等情觀之，如謂
    被告及乙○○○會為獲取六萬元之報酬，而甘願負擔一百四十萬元之債務，亦悖
    於常理，益彰被告與證人乙○○○並無清償購車分期款之意願，而有不法所有意
    圖至明。至被告於偵查中及證人乙○○○於本院審理時雖分別供稱及證述：「蕭
    代書」說會將該車出租，分期款不用伊繳納云云，惟查，「蕭代書」如有給付車
    款之意願，其大可以自己名義購車，又何須借用「梨山旅社」之名義買車？又如
    被告無須支付分期款項，則該款項勢必由須「蕭代書」給付，在此情形下，茍「
    蕭代書」真將本件車輛出租，其所得又何須分與被告，使被告完全毋庸負擔義務
    ，而可淨享利益？且佐以被告於本院九十三年十一月四日準備程序時供稱：有問
    蕭代書「梨山旅社」會不會有事，蕭代書說只要換招牌就好，他可能是指「梨山
    旅社」改個名字就可以了等語（見該次準備程序筆錄第三頁），而衡諸常情，以
    商號或公司名義負債後，變更商號或公司名義繼續經營者，多係一般債務人避債
    、脫產之方法。被告係國中畢業，有被告警詢筆錄人別資料可證（見偵卷第一八
    頁）；其復曾擔任眷村管理員等情，亦據被告於本院九十四年一月二十日準備程
    序陳明在卷（見該次準備程序筆錄第三頁），依被告學識經歷，對於此節應當有
    所聽聞，而足以知悉「蕭代書」所謂「換招牌」之意涵，即係以變更經營名義之
    方式避債、脫產之意，則「梨山旅社」將來既有更換名義經營以避債或脫產之必
    要，被告應足以認知「蕭代書」並無繳納分期款之意；況依卷附被告所提出由證
    人乙○○○簽立之汽車讓渡書，其中第三條已載明：「本車係分期貸款車輛，一
    切積欠銀行貸款金額需由甲方（即證人乙○○○）負責繳清，不得異議」（見偵
    卷第三六頁）；另亦經證人乙○○○簽名出具之刑事訴訟切結書上亦書明：「本
    人並聲明車輛使用者若無續繳貸款，本人則無異議」等語（見偵卷第三七頁），
    而上開文件是蕭代書交付六萬元給被告時，在臺中市某茶室，由證人乙○○○所
    簽立等情，業據被告於本院審理時供明無訛（見本院審判筆錄第四○頁）。被告
    既於證人乙○○○簽署上開文件時亦在場，即當知悉上開文件之內容，亦應認識
    到「蕭代書」並無支付分期款之意願。是被告本身既無付款之意願及能力，復已
    認知「蕭代書」亦無支付分期款之可能，仍貪圖六萬元之報酬，而擔任「蕭代書
    」購車之人頭，足證被告於訂約時，應有不法所有意圖，允無疑義。
  (三)被告並無購車意願意願，惟其於購車時，卻佯稱要結婚及梨山旅社之業務有購車
    之需要以取信證人己○○等情，業據被告於本院審理時供陳明確（見本院審判筆
    錄第一八頁）；況「梨山旅社」近五年均係出租給他人，並非由證人乙○○○及
    被告在經營等情，亦據證人乙○○○於本院審理時證述甚詳（見本院審判筆錄第
    二九頁），且為被告所是認（見本院審判筆錄第一八頁），足證被告與證人乙○○○確有以前揭不實之事項，使告訴人之職員即證人己○○誤信被告及乙○○○
    購車係為供為己用，而有購車之真意，始與被告及證人乙○○○訂立契約，是告
    訴人確因被告施用詐術之行為，而陷於錯誤無訛。
  (四)又證人詹林秀香於本院審理時證述：九十二年六月二十六日有一起到車行牽車，
    後來在臺中市某間餐廳，「蕭代書」叫伊及被告簽署一些文件後，就將車子開走
    了等語（見本院審判筆錄第三三頁）；與被告於本院審理時之供述相符（見本院
    審判筆錄第四○頁）；證人丁○○於本院審理時亦證陳：交車當日是被告與「蕭
    代書」一起過來，車子是交給被告及「蕭代書」等語（見本院審判筆錄第二六頁
    ），且有交車證件確認明細表一份在卷可憑，是證人丁○○已於九十二年六月二
    十六日將車牌號碼二四九一─ＦＺ號自小客車一輛交予被告及蕭代書乙節，應堪
    認定。至被告於收取六萬元之報酬後，任由「蕭代書」取走本件車輛，乃其取得
    本件車輛占有後之處分行為，自不得以此辯稱告訴人並未將車輛交付。又告訴人
    既將本件車輛交付被告，被告嗣自九十二年九月間起即未依約繳款，則告訴人自
    受有財產上之損害，亦堪認定。
  (五)告訴代理人雖指稱：被告於購買本件車輛後，又提出復華銀行存本取息儲蓄存款
    存單及臺灣省合作金庫抵押權塗銷同意書，表示欲購買第二輛車，嗣因要求被告
    必須以該存單設質，被告始作罷云云。惟查，被告於本院供稱：前揭抵押權塗銷
    同意書係伊在購買本件車輛時所提出；復華銀行是伊去開戶，但不知道有一百萬
    元定存的事，並未提出存單及抵押權塗銷同意書給車行等語；而證人丁○○於本
    院審理時則證述：在本件車輛交車後，有人傳真上開資料過來，但是不知道是何
    人傳真的，伊再將該資料交付告訴人，由其評估是否同意再貸款予被告等語（見
    本院審判筆錄第二六頁）。是前揭資料既係由證人丁○○轉交告訴人，而證人丁○○既無法確認傳真前揭資料表示要再購買一輛車者，係被告本人，則告訴人指
    訴嗣後被告提出前揭資料表示欲再購買另一輛車云云，尚屬無據。再者，前揭資
    料如係「蕭代書」所提出者，惟依被告所供，其提供抵押權塗銷同意書之時間係
    在本次購車時，且其不知辦理一百萬元存單之事，亦難推斷被告就「蕭代書」嗣
    後再次向豐德汽車表示要再購買車輛乙事亦有犯意聯絡，此外復無其他證據足以
    證明被告有與「蕭代書」共同謀議以前揭存單及抵押權塗銷同意書再行詐欺取財
    之行為，本諸罪疑唯輕原則，自難遽認被告尚有告訴人所指之另一次詐欺未遂犯
    行。
  (六)另遍觀被告與告訴人所訂立之附條件買賣契約書全文，就被告及證人詹林秀香未
    付清分期款，取得本件車輛之所有權前，該車輛之存放地點，並未明文約定，因
    此，雖被告為動產擔保交易之債務人，且於取得前揭車輛後旋即交由「蕭代書」
    使用，而「蕭代書」亦去向不明，其行為仍與動產擔保交易法第三十八條所定「
    遷移」之要件有間，而不能以動產擔保交易法第三十八條相繩，併此敘明。
  (七)綜上所述，被告所辯各節，均無法作為對其有利之認定，其與證人乙○○○、「
    蕭代書」共同詐欺取財之犯行，事證已臻明確，洵堪認定，應予依法論科。
二、核被告所為，係犯刑法第三百三十九條第一項之詐欺取財罪。被告、證人乙○○○及該姓名年籍不詳、自稱「蕭代書」之成年男子間有犯意之聯絡，行為之分擔
    ，均為共同正犯。爰審酌被告正值壯年，竟不思循正當途徑，憑一己勞力賺取生
    活所需，竟藉詐騙他人獲取不法利益，對告訴人造成損害非輕，且犯罪後並未與
    告訴人和解，復仍狡詞飾過，顯見並無認錯悔過之意，態度不佳，惟念被告素行
    良好，且告訴人嗣經由強制執行程序，將可獲分配一百零四萬三千七百四十七元
    等情，亦據告訴代理人於本院審理時陳明在卷，告訴人之債權已可獲得部分滿足
    等一切情狀，量處如主文所示之刑，並諭知易科罰金折算標準。
據上論斷，應依刑事訴訟法第二百九十九條第一項前段，刑法第二十八條、法第三百
三十九條第一項、第四十一條第一項前段，罰金罰鍰提高標準條例第一條前段、第二
條，判決如主文。
本案經檢察官庚○○到庭執行職務。
中      華      民      國      九十四    年    四    月     二十六     日
                                臺灣臺中地方法院刑事第四庭
                                    審判長法  官  張  靜  琪
                                          法  官  賴  妙  雲
                                          法  官  郭  妙  俐
右正本證明與原本無異。
如不服本判決，應於判決送達後十日內向本院提出上訴狀，上訴於臺灣高等法院臺中
分院( 須附繕本 )。
                                          書記官
中      華      民      國      九十四    年    四    月     二十六     日
附錄論罪科刑法條
刑法第三百三十九條
意圖為自己或第三人不法之所有，以詐術使人將本人或第三人之物交付者，處五年以
下有期徒刑、拘役或科或併科一千元以下罰金。
以前項方法得財產上不法之利益或使第三人得之者，亦同。
前二項之未遂犯罰之。
